【裁判字號】    98,上,1084
【裁判日期】    990720
【裁判案由】    侵權行為損害賠償
【裁判全文】
臺灣高等法院民事判決                  98年度上字第1084號
    上  訴  人  己○○
                庚○○
                乙○○
                壬○○
                辛○○
    共      同
    訴訟代理人  沈志成律師
                張錦春律師
    上  訴  人  丁○○
                義振通運有限公司
    上  一  人
    法定代理人  戊○○
    共      同
    訴訟代理人  朱昭勳律師
                許民憲律師
    被上訴人    丙○○
                良澔科技企業股份有限公司
    上  一  人
    法定代理人  甲○○
    共      同
    訴訟代理人  林明正律師
    複代理人    林育生律師
                周志吉律師
上列當事人間侵權行為損害賠償事件，上訴人對於中華民國98年
8月28日臺灣板橋地方法院96年度重訴字第409號判決各自提起上
訴，本院於99年6月29日言詞辯論終結，判決如下：
    主  文
上訴人己○○、庚○○、乙○○、壬○○、辛○○及上訴人丁○
○、義振通運有限公司之上訴均駁回。
第二審訴訟費用由上訴人己○○、庚○○、乙○○、壬○○、辛
○○及上訴人丁○○、義振通運有限公司各自負擔。
    事實及理由
一、上訴人己○○(民國77年4月8日出生)、庚○○(78年6月2日
    出生)、乙○○、壬○○、辛○○（下稱己○○等5人）主張
    ：蘇財印於95年11月28日下午3時40分許，騎乘車號OXW-986
    號重型機車，沿臺北縣鶯歌鎮往三峽鎮方向行駛，行經臺北
    縣三鶯大橋上第2根路燈附近，遭同向行駛，由上訴人義振
    通運有限公司（下稱義振公司）之受僱人即上訴人丁○○（
    下稱丁○○），所駕駛車號HA-706號營業用半聯結車，及被
    上訴人良澔科技企業股份有限公司（下稱良澔公司）之受僱
    人即被上訴人丙○○（下稱丙○○）駕駛3418-DR號自用小
    貨車，因疏未注意車前狀況及保持安全間隔距離，而擦撞蘇
    財印所騎乘之機車，使蘇財印人車倒地滑行，復遭前開車輛
    輾壓，蘇財印因頭部外傷引起顱內骨折、大量出血及腹部鈍
    挫傷不治死亡。丁○○、丙○○顯均有過失，且其等過失行
    為與蘇財印死亡間有相當因果關係，均應負侵權行為之損害
    賠償責任。義振公司及良澔公司既分別為丁○○、丙○○之
    僱用人，依民法第188條第1項規定，亦應與丁○○、丙○○
    負連帶賠償責任。至蘇財印並無違反交通規則之行為，就系
    爭事故並無與有過失可言，縱認蘇財印對系爭車禍事故與有
    過失，亦僅負百分之10之過失責任而已。上訴人己○○、庚
    ○○乃蘇財印之女，乙○○為蘇財印之配偶，壬○○、辛○
    ○則為蘇財印之父、母，因蘇財印之死亡，各受有喪葬費用
    、扶養費之財產上損害及精神上痛苦之非財產上損害，均應
    由丁○○、丙○○、義振公司及良澔公司連帶賠償等情，爰
    依民法第184條、第188條第1項、第191條之2前段、第192條
    第1、2項、第185條第1項前段規定，求為命丁○○、義振公
    司、丙○○、良澔公司連帶給付(一)乙○○309萬2,510元、己
    ○○712,211元、庚○○811,351元、壬○○687,785元、辛
    ○○726,442元，及均自起訴狀繕本送達翌日（即96年8月9
    日─見原審板調字卷第51頁及第52頁之送達證書）起至清償
    日止，按年息百分之5計付利息之判決。並陳明願供擔保，
    請准宣告假執行。
二、丁○○、義振公司則以：丁○○所駕駛之營業用半聯結車車
    身龐大、重達15公噸並行駛在內側車道，車速緩慢，且與蘇
    財印所騎乘普通重型機車之間，尚有前方車輛。又丁○○並
    無跨越車道、超速或其他違規行駛之情事，系爭事故之發生
    係因蘇財印未保持行車安全間隔，且未靠右行駛，而違規行
    駛在內外車道中間；另丙○○亦超車不當而擦撞蘇財印所騎
    乘機車之後方，致蘇財印重心不穩倒地，是丁○○就系爭事
    故應無過失可言。又縱認丁○○就系爭事故有過失，則丁○
    ○、丙○○、蘇財印之過失比例亦應為2：2：6等語資為抗
    辯。丙○○、良澔公司則以：系爭事故發生處之三鶯大橋有
    二線車道，丙○○係行駛外側車道，車速僅45里，而蘇財印
    當時係欲超車，行駛在二線道之中線，但不知何故未能完成
    ，反擦撞當時的左右來車，造成車禍。又丙○○所駕駛之自
    用小貨車係左前、左後車輪、左車廂位置沾有血跡，若蘇財
    印係遭丙○○所碰撞，血跡應出現在右側而非左側，足見丙
    ○○就系爭事故並無過失等語資為抗辯。
三、原審判決丁○○、義振公司應連帶給付乙○○1,259,233元
    ，己○○210,196元，庚○○282,106元，壬○○233,320元
    ，辛○○255,702元，及均自96年8月9日起至清償日止按年
    息百分之5計算之利息。駁回己○○等5人其餘之訴。己○○
    等5人就其等敗訴部分提起部分上訴，並聲明：(一)原判決關
    於駁回己○○等5人下開第二項之訴部分廢棄。(二)上開廢棄
    部分，丙○○、良澔公司應就原判決第一項所命給付與丁
    ○○、義振公司連帶給付之；丙○○、良澔公司與丁○○
    、義振公司應再連帶給付乙○○1,039,489元、己○○340,1
    30元、庚○○388,071元、壬○○355,547元、辛○○370,46
    8元，及均自96年8月9日起至清償日止按年息百分之5計算之
    利息。(三)願供擔保，請准宣告假執行（以上聲明見本院卷第
    168頁之言詞辯論筆錄）。丁○○、義振公司就敗訴部分，
    亦提起上訴，並聲明：(一)原判決不利丁○○、義振公司之部
    分廢棄。(二)上開廢棄部分，己○○等5人在第一審之訴及假
    執行之聲請均駁回。丙○○、良澔公司答辯聲明則為：(一)己
    ○○等5人之上訴駁回。(二)如受不利判決，願供擔保請准宣
    告免為假執行。
四、經查兩造均不爭執蘇財印有於前揭時地，因發生車輛擦撞致
    人車倒地致死之事實，復有現場勘查報告、道路交通事故現
    場圖、刑案現場圖、刑案現場照片、道路交通事故調查報告
    (一)、(二)、道路交通事故照片黏貼紀錄表、相驗屍體證明書（
    見本院依職權調閱之刑事法院卷宗內附臺灣板橋地方法院檢
    察署95年度偵字第27879號卷第71頁至第149頁及95年度相字
    第1643號卷第18頁至第19頁、第28頁至第38頁、第48頁）可
    憑，堪認為真實。至己○○等5人主張係丁○○與丙○○之
    共同過失行為，造成蘇財印之死亡結果，以及蘇財印並無與
    有過失等語，則均為丁○○、義振公司、丙○○、良澔公司
    所否認，並各以前揭情詞置辯。經查：
（一）丁○○及丙○○在車禍發生後，經相驗檢察官訊問時均陳
      稱其等之車輛有與蘇財印之機車發生擦撞(見原審交訴字
      卷第216頁至第217頁之訊問筆錄):次查本件車禍事故發生
      在臺北縣鶯歌鎮三鶯大橋由鶯歌鎮往三峽鎮○○○○道上
      ，該路段有雙線車道，車禍現場最先見蘇財印之右鞋、屍
      體、機車左後照鏡、安全帽、機車車箱內衣服、機車遺留
      刮地痕、機車腳踏墊、蘇財印左鞋、機車，蘇財印倒臥在
      中央白色標線上，上半身在內側車道、下半身在外側車道
      。機車車頭則嚴重毀損，儀表板掉落，前方車籃嚴重變形
      ；右側車前輪架有一由後往前之刮擦痕跡、右側前輪蓋破
      損，右側護條鬆脫、右側握把把手有摩擦痕、右煞車把手
      往前彎曲、末端有摩擦新痕、右側蓋有刮擦痕；車尾車殼
      破損嚴重、後方握把鬆脫、後車輪輪框變形、排氣管防燙
      蓋上灰塵有遭擦抹跡象、排氣管下方有摩擦新痕、左側協
      助立車握把螺絲向內凹陷、左側除左側蓋破損及左側條破
      裂，其餘皆為刮擦痕。在蘇財印及其機車前方內側車道上
      則停放丁○○所駕駛之曳引車，其車頭、車身左右兩側及
      車尾等部位雖無明顯遭撞擊後所形成之凹陷痕，惟其車身
      右側第1、2、3排外側輪胎均有摩擦新痕，右側油箱外殼
      亦有2處明顯之擦抹新痕。其次在丁○○之曳引車前方外
      側車道上另停放丙○○所駕駛之自用小貨車，其車頭、車
      身左右兩側及車尾等部位並無明顯遭撞擊後所形成之凹陷
      痕，左前車輪總計有3處摩擦新痕，前輪框螺絲帽上有一
      轉移漆片，左側車箱帆布有一擦抹痕；左後車輪後方擋泥
      板有一擦抹痕，另在擋泥板外側有變形情形，以上均有道
      路交通事故調查報告表及事故現場圖、台北縣政府警察局
      三峽分局現場勘察報告、現場及車損照片、內政部警政署
      刑事警察局95年12月29日刑鑑字第0950182507號鑑定書附
      卷可憑（見前揭95年度偵字第27879號偵查卷第21頁至23
      頁、第65頁至第93頁、第118頁至第119頁，及原審訴字卷
      第114頁至第126頁、第132頁至第133頁）。依據丁○○及
      丙○○前揭所述及上開資料所顯示之蘇財印倒地、機車及
      物品散落位置、三車車體毀損情狀，及曳引車及自用小貨
      車均有新擦痕，暨機車刮地痕走向（自中心線往內側車道
      ─見本院卷第79頁所附之道路交通事故現場圖），堪認丁
      ○○駕駛曳引車行駛於內側車道、丙○○駕駛自用小客車
      行駛於外側車道、蘇財印騎乘機車行駛於內、外側車道中
      線靠外側車道之位置，以及蘇財印機車左側與曳引車右側
      、機車右側與自用小貨車左側均有所接觸而發生擦撞。次
      查前述之機車最終刮地痕跡，係自道路中心線向左偏滑，
      故可研判機車最後係受來自右側之力，輔以上揭蘇財印機
      車與自用小貨車之擦撞痕跡，堪認蘇財印機車倒地前，係
      與右側自用小貨車發生擦撞，再向左側偏行而滑倒。而徵
      諸丁○○在車禍發生後之警詢及偵查中自承伊車子右前方
      油桶有摩擦到蘇財印機車等語（見前揭偵查卷第57頁之訊
      問筆錄及其內附之95年度相字第1643號相驗卷第46頁之訊
      問筆錄）及上開蘇財印機車與曳引車之擦撞痕跡，亦堪認
      丁○○駕駛之曳引車有自後方擦撞蘇財印機車之情事。故
      綜合各該車輛於事故發生後之停放位置、刮地痕跡及擦撞
      痕跡之比對等情狀，應可認係蘇財印機車先與曳引車發生
      擦撞，因失控向右偏行，再與行駛在右之自用小貨車發生
      擦撞，終因失控倒地向左側滑行。再參以受刑事法院囑託
      所作成之國立交通大學98年3月2日行車事故鑑定意見書（
      見原審重訴字卷第219頁所附該大學98年3月2日行車事故
      鑑定意見書）及台灣省車輛行車事故鑑定委員會鑑定亦均
      同此見解（見前揭偵查卷第153頁所附之該會96年5月21日
      府覆議字第0966201257號函）。而證人即上開委員會審議
      委員黃道易、楊宗璟在偵查中到場均證稱：「因為機車倒
      地後有一個往左前之刮地痕，依刮地痕判斷，機車倒地後
      並未受到外力干擾，因為聯結車在機車前方，最後1次應
      該是與小貨車相撞，如果最後1次被聯結車撞到，機車應
      該會倒向右邊去，不會如現在位置，所以我們認為機車應
      先與聯結車相撞，再擦撞小貨車，機車倒到內側車道中央
      ，而且聯結車也是在內側車道，機車倒地路線與聯結車的
      動線是有交集的。」、「（小貨車先自後碰撞機車，導致
      機車偏左行駛，撞擊聯結車，之後因為小貨車車速較快，
      又行駛到機車旁邊，而機車再撞擊小貨車之機率）不大，
      因為如果機車是3次撞擊，依照模擬結果，機車在最後撞
      擊小貨車之後，應該會再往聯結車方向滑去，此時可能會
      被聯結車輾過，且也不可能如現場圖所示，機車在聯結車
      後方」等語（見前揭偵查卷第184頁及第185頁）。益證本
      件確係蘇財印所騎乘之機車先與丁○○所駕駛之曳引車發
      生擦撞，再與行駛在其右側之丙○○所駕駛之小貨車發生
      擦撞，致人車倒地受傷死亡。
（二）本件蘇財印既係因騎乘機車先與丁○○駕駛之曳引車發生
      擦撞，失控向右偏行，再與丙○○駕駛之自用小貨車發生
      擦撞，最終再失控向左偏行而人車倒地死亡，則原駕駛自
      用小貨車正常行駛於外側車道上之丙○○，既未超越蘇財
      印之機車，僅因蘇財印與丁○○所駕駛之曳引車先發生擦
      撞造成失控，突然改變方向而向右偏行，始與丙○○擦撞
      ，故丙○○於正常行駛過程中，就蘇財印此項突發行為之
      發生，事前並無法預料而加以防範，事故發生時亦無足夠
      之反應時間予以排除危害，因此尚難認丙○○就本件車禍
      之發生及蘇財印之死亡結果應負過失責任，而刑事法院囑
      託國立交通大學所為之98年3月2日行車事故鑑定意見書及
      99年3月22日函文意旨均同此見解（見本院卷第90頁至第
      91頁及第153頁）。丙○○因此經刑事法院判決無罪確定
      ，亦有原法院96年度交訴字第171號及本院98年度交上訴
      字第112號刑事判決附卷可憑（見原審重訴字卷第220頁至
      第225頁及本院卷第212頁至第221頁）。至丁○○駕駛之
      曳引車則係與蘇財印所騎乘之機車先發生擦撞，而由曳引
      車之車寬幾乎占去一個車道（見原審重訴字卷第41頁之現
      場照片）之情狀觀之，機車與曳引車之擦撞應係於二車併
      行之過程中，再徵諸前述丁○○在車禍發生後之警詢及偵
      查中自承伊車子右前方油桶有摩擦到蘇財印機車等語，及
      丁○○於蘇財印機車倒地後，立即停車查看並報警處理等
      情狀（見前揭95年度相字第1643號相驗卷第5頁之調查筆
      錄），堪認丁○○在駕駛曳引車時確有與蘇財印所騎乘之
      機車併行及超越該機車之情事，否則丁○○並無因另一車
      道上之機車倒地，而停車查看並報警之必要。而按汽車行
      駛時，駕駛人應注意車前狀況及兩車併行之間隔，並隨時
      採取必要之安全措施，道路交通安全規則第94條第3項定
      有明文。本件丁○○駕駛大型曳引機行駛於道路，本應依
      上開規定，注意與併行車輛保持安全間隔，並隨時採取必
      要之安全措施，以避免危險發生，竟於有上開預見時，仍
      於與蘇財印騎乘機車併行時，疏未保持安全間隔，並採取
      必要之安全措施，例如放慢車速禮讓機車先行，以避開併
      行之危險，終發生擦撞之結果，致蘇財印人車倒地受傷死
      亡，故應認丁○○就本件車禍事故之發生及蘇財印之死亡
      結果，顯有過失。而丁○○因此觸犯刑罰法令，亦經刑事
      法院以96年度交訴字第171號、本院98年度交上訴字第112
      號刑事判決丁○○犯業務過失致人於死罪處有期徒刑10月
      減刑為5月（見原審重訴字卷第220頁至第225頁及本院卷
      第212頁至第221頁）。從而，己○○等5人主張丁○○及
      其僱用人義振公司應連帶負侵權行為損害賠償責任，洵屬
      有據；丙○○及其僱用人良澔公司應連帶負侵權行為損害
      賠償責任，則屬無據。
五、末查己○○等5人依侵權行為法則，請求丁○○、義振公司
    應連帶給付之金額，其中給付乙○○扶養費1,584,222元、
    喪葬費用314,500元，己○○扶養費150,326元，庚○○扶養
    費270,177元，壬○○扶養費188,867元，辛○○扶養費226,
    170元及給付5人各70萬元慰撫金部分，本院之意見與原判決
    在第14頁至第18頁所述之意見相同，爰依民事訴訟法第454
    條第2項規定予以援用，不再贅述，而己○○等5人於上訴後
    亦表示就上開金額不再爭執（見本院卷第97頁反面民事更正
    聲明暨陳明狀）。至丁○○、義振公司抗辯蘇財印就本件車
    禍之發生亦與有過失等語，雖為己○○等5人所否認。惟如
    前所述，本件車禍發生時，蘇財印係騎乘機車在內外側車道
    之中線靠近外側車道位置。而按一般機器腳踏車行駛於道路
    上，除有超車之必要，原則上應避免在靠近內外側車道之中
    線上行駛，以免造成危險；又超越前車時，應注意保持安全
    間隔距離（道路交通安全規則第99條規定參照）。據此，蘇
    財印於發生車禍事故時，如非在超車，則其騎乘機車未注意
    避開靠近內外側車道中線之位置，顯未注意避免危險之發生
    ；如係準備超車，惟其於超車而與曳引車併行時，亦未注意
    保持安全間隔距離，從而丁○○、義振公司抗辯蘇財印就本
    件車禍之發生，與有過失等語，自為可取。茲審酌系爭曳引
    車體積龐大，且車寬幾乎占據整個內側車道，故於車輛行進
    中，更須特別注意保持與相鄰車道行駛之車輛保持安全間隔
    距離，以避免危險之發生，是應認丁○○本件應負之過失比
    例為百分之60，蘇財印與有過失之比例為百分之40。從而，
    己○○等5人主張蘇財印與有過失比例應為10分之1云云，並
    非可取。是本件依蘇財印與有過失比例百分之40計算結果，
    乙○○得請求之金額總計為1,559,233元（其計算式為：扶
    養費1,584,222元+喪葬費314,500元+慰撫金700,000元＝2,5
    98,722元，2,598,722元-2,598,722元×40%＝1,559,233元
    ），己○○510,196元（其計算式為：扶養費150,326元+慰
    撫金700,000元＝850,326元，850,326元-850,326元X40%=51
    0,196元），庚○○582,106元（其計算式為：扶養費270,17
    7元+慰撫金700,000元＝970,177元，970,177元-970,177元
    X40%= 582,106元），壬○○533,320元（其計算式為：扶養
    費188,867元+慰撫金700,000元＝888,867元，888,867元-88
    8,867元X40%=533,320元）及辛○○555,702元（其計算式為
    ：扶養費226,170元+慰撫金700,000元＝926,170元，926,17
    0元-926,170元X40%=555,702元），如再扣除其5人各已受領
    之強制汽車責任保險死亡給付30萬元，則乙○○得請求丁○
    ○、義振公司連帶給付1,259,233元，己○○得請求210,196
    元，庚○○得請求282,106元，壬○○得請求233,320元，辛
    ○○得請求255,702元。
六、綜上所述，本件己○○等5人依侵權行為法則，請求丁○○
    、義振公司連帶給付乙○○1,259,233元，己○○210,196元
    ，庚○○282,106元，壬○○233,320元，辛○○255,702元
    ，及均自96年8月9日起至清償日止按年息5﹪計算之利息部
    分，洵屬有據，應予准許。逾此部分所為之請求，即非有據
    ，不應准許。從而，原審就上開不應准許部分（除確定部分
    外），所為己○○等5人敗訴之判決，並無不合。己○○等5
    人指摘原判決此部分不當，求予廢棄改判，為無理由。就上
    開應予准許部分，所為丁○○、義振公司敗訴之判決，亦無
    不合。丁○○、義振公司上訴論旨指摘原判決此部分不當，
    求予廢棄改判，為無理由。至己○○等5人請求丙○○及良
    澔公司亦應與丁○○、義振公司連帶給付上開金額，亦屬無
    據，不應准許。原審就此部分所為己○○等5人敗訴之判決
    ，並無不合。己○○等5人上訴論旨，指摘原判決此部分不
    當，求予廢棄改判，為無理由。
七、兩造其餘之攻擊或防禦方法，及未經援用之證據，經本院斟
    酌後，認為均不足以影響本判決之結果，爰不再逐一詳予論
    駁，併此敘明。
八、據上論結，本件己○○等5人及丁○○及義振公司之上訴均
    為無理由，依民事訴訟法第449條第1項、第78條、第85條第
    1項前段、第2項，判決如主文。
中    華    民    國    99    年    7    月    20    日
                    民事第十六庭
                        審判長法  官  王聖惠
                              法  官  邱瑞祥
                              法  官  謝碧莉
正本係照原本作成。
如不服本判決，應於收受送達後20日內向本院提出上訴書狀，其
未表明上訴理由者，應於提出上訴後20日內向本院補提理由書狀
（均須按他造當事人之人數附繕本）上訴時應提出委任律師或具
有律師資格之人之委任狀；委任有律師資格者，另應附具律師資
格證書及釋明委任人與受任人有民事訴訟法第466條之1第1項但
書或第2項（詳附註）所定關係之釋明文書影本。如委任律師提
起上訴者，應一併繳納上訴審裁判費。
中    華    民    國    99    年    7     月    22    日
                             書記官  李翠齡
附註：
民事訴訟法第466條之1（第1項、第2項）：
對於第二審判決上訴，上訴人應委任律師為訴訟代理人。但上訴
人或其他法定代理人具有律師資格者，不在此限。
上訴人之配偶、三親等內之血親、二親等內之姻親，或上訴人為
法人、中央或地方機關時，其所屬專任人員具有律師資格並經法
院認為適當者，亦得為第三審訴訟代理人。

司法院資訊處製作；財團法人民間司法改革基金會備份。
